臺灣臺中地方法院民事判決　九十三年度再易字第一三號
　　再審原告　　甲　○
　　訴訟代理人　黃呈利　律師
　　再審被告　　乙○○
右當事人間請求返還保證金事件，再審原告對於民國九十三年二月十三日本院九十年
度再易字第三八號確定判決提起再審之訴，本院於民國九十三年五月二十八日言詞辯
論終結，判決如左：
    主      文
再審原告之訴駁回。
訴訟費用由再審原告負擔。
    事      實
甲、再審原告方面：
　一、聲明：
　　（一）本院九十年度再易字第三八號確定判決廢棄。
    （二）再審被告前開再審之訴駁回
  二、陳述：
　　（一）再審被告前以本院八十九年度簡上字第三二０號確定判決（下稱簡上確定
          判決）未審酌其所提出再審原告之身分證影本，主張訴外人廖珠桂已同意
          終止租約，故提供身分證資料授權張貼招租紅條為由，對該確定判決提起
          再審之訴等情，經本院九十年度再易字第三八號判決（下稱前再審確定判
          決）認此係重要證據漏未調查審酌，而有再審之理由。並傳訊證人王來涼
          、洪幸均、張淑閔到庭。因而判認廖珠桂已同意提前終止系爭租約，應將
          押租保證金新台幣（下同）十五萬元返還。惟民事訴訟法第四百九十七條
          規定，所謂足以影響於判決之重要證據，係專指該證據本身如予審酌而足
          以影響於判決者，始足當之。如尚須調查其他證據即屬同法第四百九十六
          條第一項第十三款之適用與否之問題。是前再審確定判決所認漏未調查之
          證據，係再審被告所持有再審原告之身分證影本，然僅就該文書影本予以
          審酌，並不當然可以得知兩造已提前終止租約之事實，故進而傳訊證人，
          即王來涼為再審被告之妻，洪幸均、張淑閔均為再審被告之友人。其中王
          來涼、張淑閔所為證詞部分，簡上確定判決已於判決理由書中審酌其證詞
          ，並為准駁該證據之表示。而洪幸均部分則屬判決確定後再提出之證人，
          最高法院八十二年台上字第二五九一號著有判例，發現新證人不足為再審
          之理由。從而，前再審確定判決竟違背前揭法律及判例之規定，傳訊證人
          並認再審原告之身分證影本足以影響判決結果，其判決自有違背法令，應
          有再審之理由。
　　（二）有關本件系爭租約有無提前終止，可由承租人即再審被告有無將系爭租賃
          物提前交還出租人即再審原告予以判斷。依常情而言，倘當事人合意提前
          終止租賃關係，承租人理將租賃物交還出租人。反觀本件，再審被告遲至
          簡上確定判決審理中即民國八十九年十二月二十日，始將系爭房屋鑰匙交
          還再審原告之母廖珠桂。足見兩造確未提前終止租約，此觀系爭房屋尚在
          再審被告可得管領支配之狀態至明。此項有利於再審原告之重要證據，前
          再審確定判決，未予以審酌，自得為本件再審之理由。基上，再審原告提
          起再審之訴應有理由。
  三、證據：提出本院九十年度再易字第三八號判決影本一件為證。
乙、再審被告方面：
  一、聲明：如主文所示。
  二、陳述：
　　（一）民事訴訟法第四百九十六條規定所謂適用法規顯有錯誤之再審理由，並不
          包括漏未斟酌證據及認定事實錯誤之情形在內，最高法院六十三年臺上字
          第八八０號著有判例。再審原告固主張前再審確定判決就身分證影本並不
          當然可知兩造於提前終止租約之事實，而另傳訊證人為證，是發現新證人
          不得為再審理由，故前再審確定判決有違背法令云云。顯係就前再審確定
          判決所認書證，是否得為再審理由，指摘有事實之錯誤，其所為前再審確
          定判決違法之主張，進而提起再審之訴，顯屬無據。
    （二）按當事人發現未經斟酌之證物，依民事訴訟法第四百九十二條第一項第十
          一款提起再審之訴時，其以該證物證明之事實，不以在前訴訟程序已經主
          張者為限，倘當事人得在前訴訟程序提出之以為攻擊防禦方法之事實，皆
          得以該證物證之，最高法院二十六年鄂上字第五六號著有判例。再審被告
          於前再審確定判決主張廖珠桂基於房東身分交付再審原告身分證影本與再
          審被告，授權其張貼招租紅條，足證兩造有提前終止租賃契約之合意，而
          該身分證影本即為廖珠桂是否授權張貼招租紅條之證物。基上可知，前再
          審之訴，係屬合法。退步言，縱前再審確定判判不得以再審原告身分證影
          本之再審證物開啟再審程序，但再審原告主張前再審確定判決未斟酌再審
          被告交付鑰匙與廖珠桂之時點，係屬再審重要證據之漏未斟酌，係屬誤解
          再審法令，其再審之主張，完全以洞泛之事實根據，並無任何證據足證再
          審原告有再審之理由，所為再審之起訴，顯不合法。
丙、本院依職權調閱本院八十九年度中簡字第五００號、八十九年度簡上字第三二０
    號及九十年度再易字第三八號返還保證金案件民事卷宗。
    理      由
一、按再審之訴，應於三十日之不變期間內提起。前開期間，自判決確定時起算，判
    決於送達前確定者，自送達時起算，民事訴訟法第五百條第一、二項定有明文。
    查本件再審原告係於九十三年二月二十五日收受前再審確定判決之送達之事實，
    有送達證書附於前再審確定判決事件卷宗可證。即計算至其於同年三月二十五日
    提起本件起訴為止，再審原告提起本件再審之訴並未逾上揭之法定期間，合先敘
    明。
二、再審原告起訴主張再審被告前以本院簡上確定判決未審酌其所提出再審原告之身
    分證影本，主張訴外人廖珠桂已同意終止租約，故以提供身分證而授權張貼招租
    紅條為由，對該確定判決提起再審之訴等情，經本院前再審確定判決認此係重要
    證據漏未調查審酌，而有再審之理由。並傳訊證人王來涼、洪幸均、張淑閔到庭
    作證。因而認定廖珠桂已同意提前終止系爭租約，應將押租保證金十五萬元返還
    。惟民事訴訟法第四百九十七條規定，所謂足以影響於判決之重要證據，係專指
    該證據本身如予審酌而足以影響於判決者，始足當之。如尚須調查其他證據即屬
    同法第四百九十六條第一項第十三款之適用與否之問題。是前再審確定判決所認
    漏未調查之證據，係再審被告所持有再審原告之身分證影本，然僅就該文書影本
    予以審酌，並不當然可以得知兩造已提前終止租約之事實，故進而傳訊證人。其
    中王來涼、張淑閔所為證詞部分，簡上確定判決已於判決理由書中審酌其證詞，
    並為准駁該證據之表示。而洪幸均部分則屬判決確定後再提出之證人，其係發現
    新證人，應不足為再審之理由。從而，前再審確定判決竟違背前揭法律及判例之
    規定，其判決自有違背法令，應有再審之理由等語。再審被告則以民事訴訟法第
    四百九十六條規定所謂適用法規顯有錯誤之再審理由，並不包括漏未斟酌證據及
    認定事實錯誤之情形在內。再審原告固主張前再審確定判決就身分證影本，並不
    當然可知兩造提前終止租約之事實，而另傳訊證人為證，故前再審確定判決有違
    背法令云云。顯係就前再審確定判決所認書證，是否得為再審理由，指摘有事實
    之錯誤，其所為前再審確定判決違法之主張，進而提起再審之訴，顯屬無據。而
    再審被告於前再審確定判決主張廖珠桂基於房東身分交付再審原告身分證影本與
    再審被告而授權其張貼招租紅條，足證兩造有提前終止租賃契約之合意，而該身
    分證影本即為廖珠桂是否授權張貼招租紅條之證物等語置辯。
三、按民事訴訟法第四百九十六條第一項第一款所謂適用法規顯有錯誤者，係指確定
    判決所適用之法規顯然不合於法律規定，或與司法院現尚有效及大法官會議之解
    釋，或本院尚有效之判例顯然違反者而言，然並不包括漏未斟酌證據及認定事實
    錯誤之情形在內，最高法院六十三年臺上字第八八０號及七十一年臺再字第二一
    ０號分別著有判例。再審原告主張就再審被告於簡上確定判決所提出之再審原告
    身分證影本，並不當然可以得知兩造已提前終止租約之事實，其顯非民事訴訟法
    第四百九十七條規定之足以影響判決之重要證據。況發現新證人亦不足為再審之
    理由。是前再審確定判決傳訊證人及認定再審原告之身分證影本足以影響判決結
    果，其判決自有違背法令，應有再審之理由云云。是本院自應審究前再審確定判
    決有無違背法令而構成再審事實。經查：
  （一）按對於簡易訴訟程序之第二審確定終局裁判，如就足影響於裁判之重要證物
        ，漏未斟酌者，亦得提起再審之訴或聲請再審，民事訴訟法第四百三十六條
        之七固有明文。惟所謂重要證據漏未斟酌，係指第二審言詞辯論終結前，已
        經存在並已為證據之聲明，而第二審法院亦未認為不必要而仍忽略未為調查
        ，或已為調查而未就調查結果為判斷而言。倘已為判決理由說明為不必要證
        據，或說明調查之結果不能為有利於再審原告事實之判斷，則屬已經斟酌之
        證物，自不得作為再審之理由。而所謂證物，並不包含證人在內。再者，事
        實之真偽，應由事實審法院斟酌辯論意旨及調查證據之結果，依自由心證判
        斷之，苟其判斷並不違背法令，即不許當事人以空言指摘。最高法院二十九
        年度上字第六九六號及二十一年度上字第一四０六號分別著有判例。
  （二）查本院前再審確定判決係以再審被告曾於簡上確定判決準備程序中提出再審
        原告身分證影本為證，主張廖珠桂已同意提前終止租約，而提供身分證授權
        張貼招租紅條等語。是本件再審原告是否確曾交付其身分證影本予再審被告
        ？其交付身分證之影本目的為何？是否作為廖珠桂為代其招租之用？此等事
        實，均涉及兩造是否已同意提前終止租約，始有再審原告交付其身分證之影
        本，委請再審被告代為招租等事實。參諸簡上確定判決未就此有利於再審被
        告之證據為調查，故未為准駁之說明。是再審被告指摘簡上確定判決就此一
        重要證據漏未調查審酌，而有再審之理由，應屬有據。次者，前再審確定判
        決係認再審被告於簡上確定判決準備程序中提出之再審原告身分證影本，而
        該物證係足影響於判決之重要證物，簡上確定判決就此有利再審被告之證據
        ，未為調查及准駁說明，當屬重要證據漏未調查審酌，法院就此事實之認定
        及該證據之取捨，係法院認定事實及調查證據之範圍，與適用法規顯有錯誤
        無涉。
  （三）按除再審程序編別有規定外，再審之訴訟程序，準用關於各該審級訴訟程序
        之規定。當事人不得提出新攻擊或防禦方法，但對於在第一審已提出之攻擊
        或防禦方法為補充者，不在此限。民事訴訟法第五百零五條及第四百四十七
        條分別定有明文。因再審之訴係新開始之訴訟程序，實質上為前訴訟之再開
        與續行，本案之程序再開後，該事件即回復終結前之訴訟程序，當事人得按
        審級之訴訟程序，重新為訴訟行為，而受該審級之訴訟程序限制。再審被告
        係對第二審即本院簡上確定判決提起再審之訴，既如前述，其自應適用第二
        審程序。從而，再審被告於前再審確定判決審理中，聲請訊問王來涼、洪幸
        均及張淑閔等證人，揆諸前揭規定，係屬就其於第一審已主張之終止租約之
        攻擊或防禦方法為補充，經本院依職權調閱本院八十九年度中簡字第五００
        號、八十九年度簡上字第三二０號及九十年度再易字第三八號返還保證金案
        件民事卷宗，查明屬實。
  （四）系爭租賃契約至八十八年十二月三十一日時，業經兩造合意而終止在案，再
        審被告並於八十八年十二月二十日搬離租賃物，並寄發存證信函通知再審原
        告於同年十二月二十七日上午十時前來點交房屋及返還保證金十五萬元等事
        實，此有存證信函、郵證回執及照片等件，附於前再審確定判決卷宗可稽。
        基上，再審被告主張兩造已於八十八年十二月三十一日終止系爭租賃關係，
        堪信其主張為真實。是再審原告抗辯再審被告並未搬遷，其有相當於租金之
        損害云云，核與事實不符，其所抗辯自不足採。至於再審原告主張再審被告
        遲至簡上確定判決審理中即八十九年十二月二十日，始將系爭房屋鑰匙交還
        再審原告之母廖珠桂云云，縱使屬實，惟再審被告是否交還系爭房屋鑰匙，
        並不影響兩造已合意終止系爭租賃契約之效力。是再審原告主張再審被告遲
        未交還房屋鑰匙，並無法證明兩造確未提前終止租約。從而，前再審確定判
        決，不以此作為兩造確未提前終止租約之事證，於認事用法並無違誤，是再
        審原告以此作為再審之理由，於法未合。
三、綜上所陳，再審原告雖對前再審確定判決之認定事實有所爭議，但究與適用法規
    顯有錯誤有別，既如前言，再審原告遽以前再審判決違背法令為由，提起本件再
    審之訴，為無理由，應予駁回。
四、依民事訴訟法五百零五條、第七十八條，判決如主文。
中　　　華　　　民　　　國　　九十三　　年　　　六　 　月 　　二十五　　日
                                    臺灣臺中地方法院民事第四庭
~B審判長法官　張恩賜
~B法　　　官　周靜秀
~B法　　　官  林洲富
右為正本係照原本作成。
不得上訴。
中　　　華　　　民　　　國　　九十三　　年　　　六　 　月 　　二十五　　日
~B法院書記官
